【裁判字號】    94,訴,1259
【裁判日期】    950223
【裁判案由】    損害賠償
【裁判全文】
臺灣臺中地方法院民事判決             94年度訴字第1259號
原      告  甲  ○
訴訟代理人  王文聖  律師
被      告  丁○○
訴訟代理人  黃振源  律師
被      告  丙○○
訴訟代理人  乙○○
上列當事人間請求損害賠償事件，本院於中華民國95年2月9日言
詞辯論終結，判決如下：
    主      文
原告之訴及假執行之聲請均駁回。
訴訟費用由原告負擔。
    事實及理由
壹、程序方面：
    本件被告丙○○未於最後言詞辯論期日到場，核無民事訴訟
    法第386 條各款所列情形，爰依原告之聲請，由其一造辯論
    而為判決。
貳、實體方面：
  一、原告起訴主張：原告與被告丙○○於民國（下同）87年12
      月9日就臺中市○○區○○段90、90之1地號土地，及其上
      未辦理保存登記之建物即台中市○○區○○街225巷28號
      房屋（下稱系爭房屋）訂立買賣契約，原訂總價金為新臺
      幣（下同）26,587,500元，並就其上開土地上建物點交之
      日期約定為89年12月9日，尾款699,500元於點交之同時交
      付。嗣因被告丙○○一再要求原告支付搬遷費用，經兩造
      協調後再另行簽立一份買賣價金為2,300,500元之不動產
      買賣契約，並約定第一份契約之699,500元及第二份契約
      之2,300,500元作為尾款，被告丙○○仍應於89年12月9日
      搬離系爭房屋，否則原告將沒收上述尾款。嗣89年12月9
      日之期限屆至，被告丙○○竟主張系爭房屋不在雙方買賣
      契約範圍而無點交之義務，逕要求原告給付買賣尾款
      3,000, 000元，並拒絕點交系爭房屋。其後被告丙○○起
      訴請求原告給付價金3,000,000元，經本院91年度訴字第
      1027號、臺灣高等法院臺中分院92年度上字第279號判決
      丙○○敗訴確定在案。原告就上開土地上建物之點交，亦
      另行起訴請求被告丙○○履行，經本院93年度中簡字第
      1259號判決原告勝訴確定，原告旋以該民事確定判決聲請
      強制執行，由本院93年度執字第55093號強制執行事件受
      理中。詎被告二人為阻撓強制執行，竟基於通謀虛偽之意
      思表示，而訂立系爭房屋之買賣契約，被告丁○○以系爭
      房屋業由其取得所有權為由，對原告提起第三人異議之訴
      ，並聲請准供擔保後停止執行，嗣該第三人異議之訴經本
      院93年度豐簡字第666號、94年度簡上字第85號判決被告
      丁○○敗訴確定在案，原告於94年5月2日聲請續行執行。
      而原告已於93年3月2日以24,000,000元，將買自被告丙○○之土地出賣予訴外人戊○○，並於93年2月2日辦妥移轉
      登記，關於上開土地及其上建物之點交，因慮及原告尚須
      對前手為訴訟，故口頭約定於締約後1年履行，否則應賠
      償違約金1,000,000元，然因被告二人勾串提起上揭第三
      人異議之訴致執行延宕，原告已分別於94年2月17日、3月
      4日各給付違約金5,000,000元予戊○○，爰依民法第184
      條第1項後段、第185條之規定，並類推適用民事訴訟法第
      531條無過失責任之規定，起訴請求：(一)被告應連帶給付
      原告新台幣1,000,000元，及自起訴狀繕本送達翌日起至
      清償日止，按年息5%計算之利息。(二)願供擔保，請准宣告
      假執行。
  二、被告丁○○則以：其確自被告丙○○受讓系爭房屋，所提
      起之第三人異議之訴之所以未能勝訴，是因為系爭房屋並
      未辦理保存登記進而無法辦理所有權移轉登記，其因而亦
      無法取得系爭房屋之所有權，依法並無排除強制執行之權
      利。又假處分之執行與供擔保停止強制執行性質本不相當
      ，原告主張類推適用民事訴訟法第531條之規定，當有誤會
      。再依原告所提出之不動產買賣契約書，其中所標示之買
      賣標的為臺中市○○區○○段第90地號、第90之1地號之土
      地，根本未提及系爭房屋，契約中更未敘明系爭房屋之交
      付時間、方式及違約之處罰，原告稱其與戊○○有口頭約
      定，不待戊○○有何催促即交付現金1,000,000元，實有違
      常情等語，資為抗辯。被告丙○○則以：系爭房屋之權利
      ，我已賣給被告丁○○，我與被告丁○○間確實有價金支
      付之事實等語置辯。並均聲明：原告之訴駁回。
  三、經查：
    (一)以下之事實為兩造所不爭，本院採為判決之基礎：
      原告與被告丙○○於87年12月9日就台中市○○區○○
        段90、90之1地號土地及其上未辦理保存登記之建物即
        台中市○○區○○街225巷28號之房屋訂立買賣契約，
        並約定原告以第一份契約之699,500元及第二份契約2,
        300,500元作為尾款，被告丙○○應於89年12月9日搬離
        系爭房屋，否則原告將沒收上述尾款。
      被告丙○○起訴請求原告給付價金3,000,000元，經本
        院91年度訴字第1027號及台灣高等法院台中分院92年度
        上字第279號判決被告丙○○敗訴確定在案。
      原告起訴請求被告丙○○履行契約，經本院93年度中簡
        字第1259號判決原告勝訴確定，原告即以該民事確定判
        決聲請強制執行，由本院93年度執字第55093號強制執
        行事件受理。
      被告丁○○以上開房屋業由被告丁○○取得所有權，對
        原告提起第三人異議之訴，並聲請准予供擔保後停止執
        行，嗣後上開第三人異議之訴經本院93年度豐簡字第
        666號、94年度簡上字第85號判決被告丁○○敗訴確定
        在案。原告於94年5月2日聲請續行執行。
      原告於93年2月2日將上開土地以24,000,000元出賣予訴
        外人戊○○，於93年3月2日辦妥所有權移轉登記，依該
        不動產買賣契約第11條約定，乙方（即原告）不履行本
        契約時，聽由甲方（即訴外人戊○○）解除契約，乙方
        應即加倍返還所受領之定金及價金作為違約賠償金。
    (二)按因侵權行為所發生之損害賠償請求權，以有故意或過失
      不法侵害於他人權利，或故意以背於善良風俗之方法，加
      損害於他人為成立要件。此觀民法第184條第1項之規定即
      明。所謂故意，係指行為人對於構成侵權行為之事實，明
      知並有意使其發生或預見其發生，而其發生並不違背其本
      意而言。因之故意以聲請法院實施假扣押之手段，侵害他
      人權利之情形，必須行為人對於其聲請假扣押係屬侵權行
      為之事實，明知並有意使其發生，或預見其發生，而其發
      生並不違背其本意，始足當之（參照最高法院76年度台上
      字第2724號判決）。本件原告主張其對被告丙○○請求履
      行契約（遷讓交付買賣標的物之系爭房屋），經本院93年
      度中簡字第1259號判決確定，原告請求強制執行中（93年
      度執字第55093號強制執行事件），因被告丁○○與丙○○通謀虛偽而為買賣系爭房屋之意思表示，而由被告丁○○對原告提起第三人異議之訴，並聲請供擔保後停止強制
      執行（按原告丁○○聲請就台中市北屯區第108之8地號土
      地上，如本院93年度中簡字第1259號判決附圖所示108之
      8B部分之建物停止執行行，經裁定93年執字第55093號強
      制執行事件程序停止執行，詳本院93年豐簡聲字第20號卷
      ），致原告依約應對戊○○支付違約金1,000,000元；核
      其情形，原告對並無何種權利遭受侵害，而係金錢之支出
      ，自無民法第184條第一項前段之適用，原告對被告丁○○、丙○○請求賠償損害，自係以民法第184條第1項後段
      為其請求權之基礎。
    (三)原告主張與戊○○間之買賣契約因被告丁○○聲請停止強
      制執行而無法依限交付，致受支出違約金1,000,000元之
      損害，並舉買賣契約、合作金庫存摺影本及證人戊○○之
      證言為證；證人戊○○並於本院審理中證稱：「（於93年
      2月2日有向甲○購買北屯區90及90 之1地號土地及其上建
      物）新台幣24,000,000元整購買，約定於94年2月2日點交
      ，並無約定無法點交時如何處理，甲○於94年2月2日並沒
      有點交給我，甲○在大陸工作，1 月份他回來時我請他將
      金額全數交還給我，我請朋友協調，甲○表示要賠償我
      100萬元，他分二次匯入我帳戶，2月17日、3月4日各匯50
      萬元到我帳戶內。當時因為朋友關係所以用口頭上講的，
      並沒有將點交時間記載在契約書上」等語（本院卷第83頁
      ），固稱其與原告之買賣及於土地及地上之建物，且並未
      約定無法點交時應作如何之處理；惟依原告所提出之不動
      產買賣契約書所載，其與原告間之買賣標的物之標示為「
      台中市○○區○○段90地號土地，面積3490平方公尺持分
      全部，及同段90-1地號，面積55持分全部」（本院卷第41
      頁），並不及於地上之建物，且該契約書第6條記明：「
      雙方約定於登記完竣，付清款項約民國93年2月20日應將
      本件買賣標的物踏界址點交於甲管業，使用收益，其納稅
      亦自登記日起由甲方（戊○○）負擔繳納，至於其前若有
      未繳清之稅捐者，應由乙（原告）負責繳清，與甲無關」
      （本院卷第41頁）、「三、尾款新台幣926,040元正，於
      清償銀行貸款之同時交付」，對於買賣標的物之點交、尾
      款之交付亦有明文，又該契約第11 條並約定：「乙不履
      行本契約時，聽由甲方解除契約，乙方即加倍返還其所受
      領之定金及價金作為違約賠償金不得異議」（本院卷第41
      頁背面），就買賣契約違約金亦有所約定，以上契約明文
      之記載，與證人戊○○所證不符。按不動產之交易價格昂
      鉅，證人戊○○與原告間不動產交易價格達24,000,000元
      ，衡情論理，渠等買賣契約既已詳細記載買賣標的之土地
      、違約金，及標的點交之期限，當無單獨就地上房屋之交
      易、交付之期限，及未依限交付之違約金訴諸於口頭另作
      約定；再者，原告主張與戊○○買賣不動產當時，因考慮
      尚須對被告丙○○訴訟，故口頭約定關於土地與地上建物
      於締約後一年屆滿履行，否則應賠償違約金1,000,000 元
      等各節（本院卷第5頁），除與契約之明文不符外，亦與
      證人戊○○所證：「……（買賣時）並無約定無法點交時
      如何處理，……，甲○在大陸工作，1月份他回來時我請
      他將金額全數交還給我，我請朋友協調，甲○表示要賠償
      我100萬元」等語不符，原告所主張依約應付戊○○1,000
      ,000 元云云及證人戊○○所證，有明顯之瑕疵可指，實
      非可信；至於合作金庫存摺影本雖記載戊○○之帳戶於94
      年2月17日、3月4日各存入500,000元之事實，亦無法認係
      原告用以支付約定之違約金。
    (四)退而言之，如原告與戊○○間有1,000,000違約金之約定
      一節為真，該項約定既未見於契約之明文，復無公示之方
      法，並非一般交易當事人以外之第三人所得知悉，被告丁○○聲請停止強制執行對原告足以產生違約金責任之損害
      ，即非被告丁○○所明知並有意使其發生，或預見其發生
      ，而其發生並不違背其本意，依前揭說明，自難令被告丁○○、丙○○負侵權行為損害賠償責任。
    (五)按過失責任仍為我國民法之基礎，於法無明文之狀況下，
      無從令被告負擔無過失責任。民事訴訟法第531條係假扣
      押之損害賠償，須因假扣押自始不當所致之損害始足當之
      ，本件因停止執行所受損害並無類推適用之合理基礎（參
      照最高法院81年2782號判決），原告主張應予類推適用，
      尚非可採。
  四、綜上所述，原告無法證明因被告丁○○聲請停止強制執行
      程序而受有損害，復未能證明被告丁○○、丙○○係故意
      以背於善良之風俗加損害於他人，原告主張依侵權行為損
      害賠償請求權、類推適用民事訴訟法第531條之規定，請
      求被告連帶給付原告1,000,000元，及自起訴狀繕本送達
      之翌日起按年息5%計算之利息，為無理由，應予駁回，其
      假執行之聲請無所依附，應併予駁回。
  五、本件事證已臻明確，兩造其餘主張陳述及所提證據，於本
      件判決結果無影響，爰不另逐一論述，附此敘明。
  六、訴訟費用負擔之依據：民事訴訟法第78條。
中    華    民    國    95    年    2    月    23     日
                        民事第四庭  法  官  王  銘
正本係照原本作成。
如對本判決上訴，須於判決送達後20日內向本院提出上訴狀。
中    華    民    國    95    年    2    月    23     日
                                    書記官


司法院資訊處製作；財團法人民間司法改革基金會備份。
